【裁判字號】    98,訴,300
【裁判日期】    990716
【裁判案由】    侵權行為損害賠償
【裁判全文】
臺灣花蓮地方法院民事判決               98年度訴字第300號
原      告  丁○○
            乙○○
            丙○○
兼上三人
訴訟代理人  己○○
上  一  人
訴訟代理人  吳美津律師
被      告  戊○○
訴訟代理人  曾泰源律師
            甲○○○○○○
上列當事人間因偽造文書等案件，原告提起損害賠償刑事附帶民
事訴訟事件，由本院刑事庭裁定移送前來（98年度附民字第10號
），本院於民國99年6月23日言詞辯論終結，判決如下：
    主      文
原告之訴及假執行之聲請均駁回。
訴訟費用由原告負擔。
    事實及理由
一、原告主張：
  (一)兩造母親劉吳瑞香於民國96年8月由慈濟醫院診斷出罹患胰
    臟癌末期，生命期約只有半年至一年；96年9月至97年6月劉
    吳瑞香過世前，由子女輪流照顧，97年6月5日至6月21日是
    由被告照顧劉吳瑞香。兩造父親在95年5月過世時，留有一
    筆新台幣（下同）200萬元現金，95年6月8日在郵局以劉吳
    瑞香名字存入2年期定期存款，到期日為97年6月8日。被告
    在照顧劉吳瑞香期間，探知劉吳瑞香尚有現金存款，於是處
    心積慮設計、詐騙長期服用癌藥（管制藥品），神智已不是
    很清楚之劉吳瑞香，於97年6月17日私自偕同罹病中之劉吳
    瑞香前往郵局辦理存款簿遺失，並偽造更換印鑑章得逞，意
    圖為自己不法所有。
  (二)劉吳瑞香即於翌日（97年6月18日）上午將上開新存摺及印
    鑑交予戊○○，由戊○○於上午持新存摺及印鑑，獨自前往
    上開郵局自劉吳瑞香前開帳戶內提領157萬元，並分別於該
    日9時27分將1筆999,000元轉匯至被告設於桃園大園郵局帳
    戶內，於該日9時28分將501,000元轉入其定期存款，於該日
    9時43分提領現金7萬元1筆。
  (三)劉吳瑞香於97年6月23日去世，被告於其去世後之97年6月26
    日下午2時許，持劉吳瑞香上開存摺及新印鑑前往郵局，以
    劉吳瑞香名義，用劉吳瑞香之新印鑑，填載金額20萬元之提
    款單1紙，提領20萬元。被告明知劉吳瑞香死亡後，權利能
    力已經終止，不可能再具名提領存款，且劉吳瑞香於郵局上
    開帳戶內之存款已經成為遺產，被告復有多名兄弟姐妹，上
    開存款應由全體繼承人共同處理，被告如欲主張受贈上開存
    款，亦須向全體繼承人請求交付存款，不得私下提領，竟予
    盜領，使郵局承辦人員交付現金20萬元，足以生損害於郵局
    帳戶管理及稅捐稽徵機關課徵遺產稅或贈與稅之正確性，被
    告此部分行使偽造私文書之犯行，已經鈞院98年度訴字第52
    號及台灣高等法院花蓮分院（下稱花蓮高分院）98年度上訴
    字第227號判決被告有行使偽造私文書之犯行確定。
  (四)被告辯稱劉吳瑞香生前承諾要將系爭郵局帳戶內之存款贈與
    被告，並非事實，鈞院98年度訴字第52號被告涉嫌偽造文書
    等案件，經一審判決被告有罪後，縱經花蓮高分院改判被告
    無詐欺及侵占犯行，然仍認定有偽造文書之犯行，且花蓮高
    分院之判決認事用法有違經驗及論理法則，鈞院仍應具體審
    酌系爭事實真相，不受該刑事判決之拘束。
  (五)劉吳瑞香生前曾於97年3月5日立下遺言書，由其三女兒即原
    告己○○代筆，並請證人簡草（係劉吳瑞香之弟媳，即被告
    之舅媽）簽名見證。該遺言書中，劉吳瑞香指明：(1)將其郵
    局帳戶內定期存款3筆，分別為100萬元、50萬元及50萬元，
    將於97年6月8日到期，本息自動轉存劉吳瑞香上開郵局帳戶
    內，指定分配給己○○、陳潔可得70萬元，乙○○、劉宇婕
    可得50萬元，丙○○、劉宇賢、劉宇嘉可得80萬元並須奉祀
    祖先牌位。(2)郵局定存所生利息則由大女兒丁○○分得，而
    上開定存額何時可動用分得並授權由丁○○作主決定。(3)銀
    行（應係指花蓮二信）活期存款於扣除劉吳瑞香日後喪葬費
    用開銷後，剩餘款項則由5位兒女均分。可見被告僅就劉吳
    瑞香花蓮二信帳戶活期存款於扣除喪葬費用開銷後享有遺產
    分配之權利，但就其郵局帳戶內之存款並未享有任何遺產分
    配之權利。
  (六)被告與劉吳瑞香平日相處並非緊密，完全疏遠，不可能嗣後
    再將全部郵局存款無償贈與被告：被告自94年11月10日出境
    後迄今，僅入境2次，其中1次於95年6月2日入境，係因父歿
    返國奔喪，經短暫停留後於同年月15日即出境返回僑居地，
    96年8月劉吳瑞香得知罹患癌症後，原告丁○○於同年9月26
    日即行返國探視，但被告卻遲至97年3月11日始回國，足認
    劉吳瑞香因被告平日不如其他4名子女來得親近，劉吳瑞香
    於97年3月5日立遺言書時，既然不願將郵局帳戶內之存款分
    配給被告，則不可能嗣後再將全部郵局存款無償贈與被告。
    又被告因不滿父親過世後，未能分得房產，曾親筆寫下伊最
    早出嫁離家，父死卻未能分得房產之不滿心情手稿。
  (七)被告辯稱是原告丁○○叫伊去提款20萬元云云，顯然是在說
    謊：1.證人丁○○於鈞院刑事庭審理時，具結作證鄭重否認
    有叫被告去提款一事；果真丁○○有叫被告去提款20萬元等
    情非虛，為何被告提領後不將款項交給丁○○，反而主張於
    98年7月1日在火車站交給乙○○？足證其辯詞違反常理。2.
    劉吳瑞香既已死亡，死亡之人不可能再具名提領任何款項，
    且其財產已成為遺產，乃一般具有正常智識程度之人均可知
    悉，被告辯稱不了解法律云云，顯非可採。3.劉吳瑞香除被
    告之外，尚有其他子女，而被告平日與其他子女不和，復曾
    因父親遺產而發生爭執，為被告所自承，則劉吳瑞香死亡後
    ，其他繼承人豈可能任令被告提領存款？可證被告係盜用劉
    吳瑞香之印鑑章領款20萬元。
  (八)被告又辯稱：伊曾將97年6月26日所領出之20萬元存款加上5
    萬元自有現款，交給乙○○做為支付殯葬費之用云云，亦屬
    謊言：1.被告援引證人詹永名於刑事庭之供述為證，然經鈞
    長當庭核對「詹永名」的身分證，其上的配偶欄係記載「陳
    麗璦」，並非被告女兒「趙婉萍」，足見證人詹永名非被告
    女婿，其卻聲稱為被告女婿，顯然假借被告女婿身份來博取
    信任，益證其所言不實。又詹永名早已改名為「詹豐瑞」多
    時，卻故意隱匿不說，顯然不敢用真實身分到庭，其有說謊
    作偽證之嫌，且所述不無偏頗被告之嫌。2.證人乙○○於檢
    察官偵查中、鈞院刑事庭及花蓮高分院刑事庭審理時，堅稱
    絕未收到該筆款項。事實上，劉吳瑞香之殯葬費用係由被告
    以外之其餘4位子女籌資分攤。3.被告雖有在刑事庭提出殯
    葬業者所開立之25萬元收據1紙，冀以證明其有交付25萬元
    給乙○○支付殯葬費之辯解為真，但細稽被告所提出之殯葬
    費收據，其上註記日期為母親尚未死亡前之97年6月20日，
    經刑事庭法官質問被告原委，其乃坦承係業者應其要求而予
    補發，可知並非原始憑據。又葬儀社負責人即證人張俊偉於
    花蓮高分院刑事庭審理時到庭證稱：「是被告說之前開的收
    據被她的姐妹拿到美國，所以叫我再開收據給她」等情，足
    證被告之所以刻意提出殯葬業者補發之收據，目的僅為彌補
    其東窗事發之犯行而已。
  (九)退步言之，縱認劉吳瑞香自願將其在郵局帳戶內之存款157
    萬元全數贈與被告，此部分仍應依民法第1173條歸扣，算入
    遺產中分配。依最高法院27年上字第3271號判例意旨，經依
    常情擬制被繼承人之意思，認為被繼承人因結婚、分居、營
    業等原因所為贈與有先行給付遺產之意思，故所受贈與應加
    入被繼承人死亡時之應繼財產中，以符繼承人間之公平。縱
    若本件並非因結婚、分居、營業所為贈與，但若有其他與結
    婚、分居、營業相類似情形所為贈與，基於同一法律上之理
    由，因結婚、分居、營業以外具有遺產預付性質之贈與應否
    歸扣之問題，應探就該條之內在目的及規範計劃，始得斷定
    應以類推適用或反面推論之方式處理。倘若劉吳瑞香自願將
    其在郵局帳戶內之存款157萬元全數贈與被告，以償還其債
    務，彌補被告之前未分得房產之損失等情非虛（假設語氣）
    ，當時即有預付遺產之意思，自應類推適用民法第1173條規
    定，以符法律之內在目的。
  (十)退萬步言之，劉吳瑞香生前存款共3,366,572元（將被告受
    贈財產歸扣，即屬兩造應繼遺產），扣除喪葬費319,500元
    後，應繼財產為3,047,072元。而原告每人就劉吳瑞香遺產
    各具有10分之1之特留分權利存在，原告及被告每人之特留
    分換算即為每人304,707元，被告既已取得177萬元，故原告
    主張特留分遭受侵害，被告應將超過特留分之贈與返還給原
    告。
  (十一)劉吳瑞香過世後，其所遺留郵局、二信現金存款總額共計
    3,366,572元，被告盜領款項共177萬元，而劉吳瑞香喪葬費
    用共支出319,500元，以劉吳瑞香所留遺產（存款）總額扣
    除喪葬費用後之餘額，依兩造均為其子女，每人之應繼分為
    遺產之五分之一計算，被告應返還原告1,160,590元。（計
    算方式：〈00000000000000〉÷5＝609410，00000000
    000000＝0000000）。
  (十二)爰依繼承、民法第184條第1項前段、第1146條第1項規定（
    擇一勝訴即可）及分割遺產之法律關係請求被告返還。並聲
    明：被告應給付原告1,160,590元，及自起訴狀繕本送達翌
    日起至清償日止，按年息百分之五計算之利息；原告願供擔
    保請准宣告假執行。
二、被告則以：
  (一)兩造之母劉吳瑞香生前承諾要將系爭郵局存款贈與被告，經
    花蓮高分院98年度上訴字第227號刑事判決認定明確，劉吳
    瑞香生前為感謝被告之照料，而願於生前將郵局存款贈與被
    告，郵局承辦人並於刑事庭到庭作證，若劉吳瑞香生前無此
    意，何可能會同被告更換印鑑，嗣又交付印鑑及告知郵局密
    碼予被告領款。至於原告所提之遺囑為無效之遺囑，況遺囑
    得為立遺囑人隨時推翻。
  (二)被告於97年6月26日領出20萬元外，加5萬元交付乙○○為喪
    葬費，並無侵占遺產之事。劉吳瑞香於生前即將郵局存款贈
    與被告，被告於劉吳瑞香去世後領取，並非侵占，刑事判決
    被告偽造文書，不足影響被告權益。證人詹豐瑞已於刑事庭
    中證明被告如何交付乙○○25萬元；乙○○雖否認收取25萬
    元，惟乙○○於刑事案件中所陳，其如何自何戶頭、在何時
    領取款項部分，均與其所提出之領款單據之領款日期及金額
    不符，不足採信。被告提出之喪葬業者收據，係由被告要求
    補發，非被告有何造假情事。
  (三)本件並不適用民法第1173條規定歸扣之法理，被告母親生前
    即贈與被告郵局存款，被告未有何侵權行為或不當得利之情
    ；此外，劉吳瑞香所留遺產迄今亦未分割，復不在被告之持
    有中；另20萬元之提出則因已交付乙○○為劉吳瑞香之喪葬
    費，非被告所得，更不得列入遺產；被告亦無侵害到原告之
    特留分等語置辯。並聲明：原告之訴駁回。
三、兩造不爭執之事實：
  (一)兩造為兄弟姊妹，均為劉吳瑞香（於97年6月23日去世）之
    子女，為法定繼承人。
  (二)劉吳瑞香生前在中華郵政股份有限公司（下稱郵局）帳號：
    0000000號內有存款。被告於97年6月17日下午時許，陪同劉
    吳瑞香前往花蓮市○○路郵局辦理掛失更換印鑑及申請補發
    存摺副本。劉吳瑞香即於翌日（97年6月18日）上午將上開
    新存摺及印鑑交予被告，由被告於上午將新存摺及印鑑，獨
    自前往上開郵局自劉吳瑞香前開帳戶內提領157萬元，並分
    別於該日9時27分將1筆999,000元轉匯至被告設於桃園大園
    郵局帳戶內，於該日9時28分將501,000元轉入其定期存款，
    於該日9時43分提領現金7萬元1筆。
  (三)被告於劉吳瑞香去世後之97年6月26日下午2時許，持劉吳瑞
    香上開存摺及新印鑑前往上開郵局，以劉吳瑞香名義，用劉
    吳瑞香之新印鑑，填載金額20萬元之提款單1紙，提領20萬
    元。
  (四)本院98年度訴字第52號、花蓮高分院98年度上訴字第227號
    刑事判決為真正。
四、得心證之理由：本件兩造所爭執之處，應在於：
  (一)被告辯稱劉吳瑞香生前承諾要將系爭郵局帳戶內之存款贈與
    被告，是否屬實？
  (二)被告辯稱其於97年6月26日領取之20萬元加上自有現款5萬元
    ，均交付原告乙○○做為劉吳瑞香之殯葬費用，是否屬實？
  (三)原告依繼承、民法第184條第1項前段、第1146條第1項規定
    （擇一勝訴即可），請求被告返還1,160,590元，是否有理
    ？原告主張縱認劉吳瑞香自願將其郵局帳戶內之存款157 萬
    元贈與被告，此部分仍應依民法第1173條歸扣，算入遺產分
    配，是否有理？
  (四)原告退步主張，原告就劉吳瑞香之遺產各有10分之1之特留
    分權利，被告主張上開贈與行為致原告所應得之特留分不足
    ，被告應將超過特留分贈與返還原告，是否有理？茲審酌如
    下。
五、本院之判斷：
  (一)本件被告因在其母劉吳瑞香去世前、後領取劉吳瑞香郵局存
    款，涉嫌偽造文書等罪嫌，經原告提出刑事告訴，經台灣花
    蓮地方法院檢察署（下稱花蓮地檢署）檢察官起訴後，經本
    院98年度訴字第52號、花蓮高分院98年度上訴字第227號審
    理並為判決，經本院提示該刑事卷宗予兩造表示意見後，兩
    造各自陳明就本件上述爭點之證據方法，引用上開刑事案件
    中之卷證資料，故本院自得援引上開刑事卷宗內之卷證，為
    認定本件事實之證據資料，合先敘明。
  (二)按當事人主張有利於己之事實者，就其事實有舉證之責任，
    民事訴訟法第277條前段定有明文。兩造之母劉吳瑞香因罹
    患胰臟癌，經慈濟醫院97年3月31日開立診斷證明書記載，
    劉吳瑞香為胰臟癌末期，病況繼續惡化，目前仍於本院治療
    中；而劉吳瑞香亦因胰臟癌，於97年6月23日去世，有診斷
    證明書、死亡證明書足憑（本院98年度附民字第10號卷5、6
    頁），而被告原居住於國外，係於97 年3月11日回國，有內
    政部入出國及移民署97年12月12日函及入出國日期證明書可
    參（附於花蓮地檢署97年度偵字第5031號卷〈下稱偵查卷〉
    38、39頁），另原告並持有1份劉吳瑞香於97年3月5日立之
    遺囑，遺囑內容記載郵局定期存款作為指定兒女之子女教育
    基金，被告僅就其銀行活期存款額扣除喪葬費後之剩餘款有
    五分之一之權利，有遺囑可按（本院98年度附民字第10號卷
    9頁），故被告在97年6月17日（劉吳瑞香去世前6天）陪同
    劉吳瑞香前往花蓮市○○路郵局辦理掛失更換印鑑及申請補
    發存摺，於97年6月18日前往郵局自劉吳瑞香前開帳戶內提
    領157萬元，復於97年6月26日（劉吳瑞香去世後3天）前往
    上開郵局，以劉吳瑞香名義提領20萬元，確與劉吳瑞香當時
    之病情狀況、遺囑內容及與被告間之親疏關係不相符，則被
    告於劉吳瑞香生前、去世後提領劉吳瑞香帳戶款項之行為，
    是否出自於劉吳瑞香同意或屬被告所辯「贈與」，自應由被
    告就此有利於己之事實舉證證明，本院始得信被告所辯為真
    。
  (三)被告就此，則援引證人黃玉美、劉玉珠在刑事案件時之證詞
    ，其等證稱：
  1.證人即花蓮市○○路郵局櫃檯職員黃玉美於偵查中結證：我
    們對年紀大的民眾會比較注意，因為本件是劉吳瑞香本人來
    ，當時劉吳瑞香神智還正常，她有時自己走，有時是她女兒
    扶她過來，因為她身體比較虛弱一點，所以我們請到旁邊坐
    ，由她女兒來填寫資料，她當時沒有坐輪椅，可以走路，她
    說她簿子不見了，找不到，她要換印鑑、辦掛失，申請新的
    簿子，但她的舊印鑑沒有不見，所以她在申請書上留有舊印
    鑑，她說她另有其他用途，要換印鑑。我們辦完後，依規定
    是當天不能領，劉吳瑞香是有表明說要把簿子裡的錢全部轉
    給陪她來的那個女兒。因為金額比較大，我們有請主管來詢
    問老太太的意思。隔天來辦轉帳時，剛好又是我辦，是抽號
    碼牌的，是陪同來的女兒自己來的，轉帳的金額是150萬，
    用兩筆轉走，主管也知情，因為轉帳超過10萬主管都要覆核
    ，而且之前劉吳瑞香已經有說要轉帳的事了。劉吳瑞香來換
    發印鑑的時候還可以走路，我們昨天還有看錄影帶，有看到
    劉吳瑞香有簽名，本件均為劉吳瑞香自己簽名的等語（見偵
    查卷19至23頁）。
  2.證人即花蓮市○○路郵局專員劉玉珠於偵查中結證：我的工
    作是覆核櫃檯人員收的資料，當場審核再還給申請人，劉吳
    瑞香變更帳戶申請書是劉吳瑞香本人親簽，在補辦存簿的時
    候，我們問劉吳瑞香錢要怎麼用，她說錢要給女兒，當時覺
    得劉吳瑞香還有判斷能力，也還可以行動；我們有詢問劉吳
    瑞香是否要把錢給被告，劉吳瑞香也確實要把錢給被告，但
    她是不是遭到誤導我們就不能確定等語（見偵查卷24至27頁
    ）。
  3.徵諸證人黃玉美、劉玉珠為郵局人員，與被告或劉吳瑞香並
    無親誼或利害關係，其中證人劉玉珠並詳實證稱：劉吳瑞香
    另一個女兒有來好幾次，一直強調她母親神智不清，沒有辦
    法辦事情，我回答劉吳瑞香當時神智還清楚，而且有表達說
    要把錢給陪她來辦事的這個女兒，另一位女兒聽我這樣說，
    她就跟我說不要把這些話跟法院講等語（見偵查卷27頁），
    足見其等應是據實陳述事件始末，並無刻意迴護被告或規避
    業務上責任之情形，其等上開證詞，應可採信。從而本件依
    上開事證，可知劉吳瑞香於97年6月17日至郵局辦理補發存
    簿及更換印鑑章時，已明確向郵局承辦人員表明欲將郵局上
    開帳戶內的錢給被告，核與被告所述是母親自願將其在上開
    郵局帳戶內的錢贈與給伊等情相符，且劉吳瑞香於上開時地
    精神狀況尚屬正常，可以行走、簽名及表達意思等情，已據
    證人黃玉美、劉玉珠證述如上，並有郵局錄影光碟可按，堪
    認劉吳瑞香確有如被告所述願將郵局上開帳戶內之存款贈與
    被告之意思無訛，故被告於97年6月18日提領157萬元，係出
    自於劉吳瑞香之贈與，應堪認定。劉吳瑞香縱曾於97年3月5
    日立下遺囑，但其本人於事後變更內容，明確表示要將郵局
    上開帳戶內之存款贈與被告，與原立之遺囑內容有牴觸，依
    民法第1221條規定，該牴觸部分，遺囑視為撤回，原告所提
    原立之遺囑內容與此不符之處，自屬失效。
  (四)按贈與雖為生前行為，但如被繼承人至死亡時，仍無撤銷或
    拒絕履行之表示，繼承人不得拒絕履行。劉吳瑞香雖將上開
    郵局帳戶內之存款贈與被告，而成立贈與契約，然於劉吳瑞
    香死亡後，劉吳瑞香於郵局上開帳戶內之存款已經成為遺產
    ，應由全體繼承人即兩造共同處理，被告如欲主張受贈上開
    存款，亦須向全體繼承人請求交付存款，不得私下提領，故
    其於97年6月26日持劉吳瑞香前開新存簿及新印鑑提領20萬
    元，自屬因故意不法侵害其他繼承人之權利，而構成侵權行
    為。被告固辯稱已將該款項交付乙○○作為喪葬費云云，惟
    為乙○○所否認，被告雖舉證人甲○○○○○○於刑事案件
    之證詞為憑（花蓮高分院98年度上訴字第227號卷74至75頁
    ），然證人甲○○○○○○自承為被告之女婿，與被告有深
    切情誼，所為證詞難免有偏頗被告之情形，證詞之真實性已
    非無疑，況證人張俊偉即葬儀社人員亦於刑事案件中證稱，
    辦理喪葬事宜接洽處理的都是己○○，費用也是己○○付的
    ，被告是打電話表示之前開的收據被他姐妹拿到美國去了，
    要求其再開收據給她等語（花蓮高分院刑事卷69頁筆錄參照
    ），是被告辯稱其領款支付劉吳瑞香之喪葬費用，顯難認為
    真實，不足採信。
  (五)按民法第1146條所謂繼承權被侵害，須自命有繼承權之人，
    獨自行使遺產上之權利，而置其他合法繼承人於不顧者，始
    足當之（最高法院51年台上字第2108號判例意旨可參）。兩
    造均為劉吳瑞香之繼承人，應繼分各為五分之一，此為兩造
    所不爭（本院卷106頁筆錄參照），兩造係就被告自劉吳瑞
    香郵局帳戶內領取之177萬元是否應列入劉吳瑞香遺產，由
    兩造繼承乙事發生爭執，並無被告自命為繼承權人獨自行使
    遺產之權利，而置其他合法繼承人於不顧之繼承權被侵害之
    情形，故原告依民法第1146條規定向被告請求，與該條所定
    要件不符，不應准許。
  (六)按被繼承人在繼承開始前，因繼承人之結婚、分居或營業，
    而為財產之贈與，通常無使受贈人特受利益之意思，不過因
    遇此等事由，就其日後終應繼承之財產預行撥給而已，故除
    被繼承人於贈與時有反對之意思表示外，應將該贈與價額加
    入繼承開始時，被繼承人所有之財產中，為應繼財產，若因
    其他事由，贈與財產於繼承人，則應認其有使受贈人特受利
    益之意思，不能與因結婚、分居或營業而為贈與者相提並論
    ，民法第1173條第1項列舉贈與之事由，係限定其適用之範
    圍，並非例示之規定，於因其他事由所為之贈與，自屬不能
    適用（最高法院27年上字第3271號判例意旨可資參考）。劉
    吳瑞香生前對被告為贈與，並無證據證明係因被告「結婚、
    分居或營業」而為財產之贈與，依據前述說明，民法第1173
    條第1項列舉贈與之事由，應限定此3種情形所為之贈與始有
    適用，本件不應逕予適用該條之規定，亦無類推適用之餘地
    ，故原告依此規定主張被告受贈之金額應加入劉吳瑞香之財
    產為應繼財產云云，顯屬無據。
  (七)按民法第1225條，僅規定應得特留分之人，如因被繼承人所
    為之遺贈，致其應得之數不足者，得按其不足之數由遺贈財
    產扣減之，並未認特留分權利人，有扣減被繼承人生前所為
    贈與之權，是被繼承人生前所為之贈與，不受關於特留分規
    定之限制，毫無疑義（最高法院25年上字第660號、48年台
    上字第371號判例意旨足參）。依此意旨可知，劉吳瑞香生
    前對被告所為之贈與，並不適用民法第1225條特留分扣減之
    規定，故原告此部分主張，亦無理由。
  (八)按繼承人得隨時請求分割遺產，民法第1164條定有明文。又
    民法第1164條所定之遺產分割，係以遺產為一體，整個的為
    分割，而非以遺產中個個財產之分割為對象，亦即遺產分割
    之目的在遺產公同共有關係全部之廢止，而非個個財產公同
    共有關係之消滅（最高法院88年度台上字第2837號判決可參
    ）。本件原告請求被告返還所領取劉吳瑞香帳戶內之款項，
    也有請求分割遺產之意思，此為原告陳稱在卷（本院卷106
    頁反面）。而劉吳瑞香之遺產均為存款，含花蓮二信存款
    989,997元、花蓮中山郵局存款606,575元，劉吳瑞香之喪葬
    費用則支出319,500元（以上為兩造所不爭），故劉吳瑞香
    之上述存款加計被告應返還之20萬元，共1,796,572元，扣
    除喪葬費用後，餘款1,477,072元為兩造之應繼財產，兩造
    各得該款項之五分之一即295,414元，而被告應歸還之20萬
    元，較其應得之金額為少，且其他款項亦非由被告持有中，
    故原告向被告請求給付，自屬無理。
六、從而，原告依繼承、民法第184條第1項前段、第1146條第1
    項、第1173條、第1225條及分割遺產之法律關係，請求被告
    給付1,160,590元，及自起訴狀繕本送達翌日起至清償日止
    ，按年息百分之五計算之利息，為無理由，應予駁回，原告
    之請求既經駁回，其假執行之聲請已無依據，應併予駁回。
七、本件事證已臻明確，原告尚請求傳喚證人吳家安、簡草、朱
    吳秋香，證明97年7月1日下午4時被告離開劉吳瑞香家後，
    乙○○一直待在家中，不可能到花蓮火車站收受25萬元等情
    ，核無必要，暨兩造其餘攻擊防禦方法與舉證，均無礙勝負
    判斷，爰不一一論列，附此敘明。
八、訴訟費用負擔之依據：民事訴訟法第78條、第85條第1項。
中    華    民    國    99    年    7     月    16    日
                        臺灣花蓮地方法院花蓮民事庭
                                法      官  楊碧慧
上列為正本係照原本作成。
如不服本判決，應於送達後20日內，向本院提出上訴狀並表明上
訴理由，如於本判決宣示後送達前提起上訴者，應於判決送達後
20日內補提上訴理由書(須附繕本)。
中    華    民    國    99    年    7     月    16    日
                                法院書記官  羅仕健

司法院資訊處製作；財團法人民間司法改革基金會備份。
